【裁判字號】    98,台上,438
【裁判日期】    980122
【裁判案由】    殺人等罪
【裁判全文】
最高法院刑事判決              九十八年度台上字第四三八號
上  訴  人  丙○○
            甲○○
上 列 一人
選任辯護人  廖克明律師
上  訴  人  乙○○
上列上訴人等因殺人等罪案件，不服台灣高等法院中華民國九十
四年十二月二十二日第二審判決（九十三年度上訴字第一六七七
號，起訴案號：台灣桃園地方法院檢察署九十一年度偵字第一四
七五五號），提起上訴，本院判決如下：
    主  文
原判決關於丙○○、甲○○部分均撤銷，發回台灣高等法院。
其他上訴駁回。
    理  由
一、撤銷發回部分：
本件原判決認定上訴人丙○○、甲○○有原判決事實欄所載之犯
行，維持第一審依修正前刑法牽連犯之關係，從一重論處丙○○
共同殺人、甲○○幫助殺人罪刑之判決，駁回丙○○、甲○○在
第二審之上訴，固非無見。
惟查：(一)、被告以外之人於審判外之言詞或書面陳述，除法律有
規定者外，不得作為證據，刑事訴訟法第一百五十九條第一項定
有明文。而所謂法律有規定者，包括同法第一百五十九條之一至
同條之五所規定傳聞證據具有證據能力之例外情形。故如欲採被
告以外之人於審判外之言詞，即如警詢或檢察官偵查中之言詞為
證據時，必須符合法律所規定之例外情形，方得認其審判外之陳
述有證據能力，並須於判決中扼要說明其如何符合傳聞證據例外
情形之理由，否則即有違證據法則及判決不備理由之違誤。原判
決認定丙○○有原判決事實欄所載之殺人犯行，固說明依憑告訴
人許麗珍、許麗花，及證人許麗秋、魏家琪、洪彩漪、陳乾華、
陳盈元、柯福益、楊慶順、黃品貴、同案被告乙○○在警詢、偵
查之陳述，足為丙○○自白之佐證（見原判決第十頁4.以下）。
惟前揭證據係屬被告以外之人於審判外之言詞陳述，為傳聞證據
，原判決並未敘明其符合傳聞證據例外情況之心證理由，逕採為
認定丙○○殺人犯行之基礎，自違證據法則，並有理由不備之違
法。(二)、有罪判決書應分別記載犯罪事實及理由，而事實一欄，
為判斷其適用法令當否之準據，法院應將依職權認定與論罪科刑
有關之事實，翔實記載，然後於理由內逐一說明其憑以認定之證
據，並使事實認定與理由說明，互相適合，方為合法。倘若事實
認定與理由說明，不相一致，或事實或理由欄內之記載，前後齟
齬，按諸刑事訴訟法第三百七十九條第十四款後段規定，均屬判
決理由矛盾，當然違背法令。原判決事實記載丙○○與黃建偉、
呂建國（以上二人另案通緝）、游萬益（另案判處罪刑）基於共
同殺人之犯意聯絡，於黃建偉、呂建國、游萬益聯手以強酸朝被
害人許書禮正面潑灑之際，丙○○則在旁把風接應等情（見原判
決第三頁(三)），似認定丙○○並未實際實行殺害被害人，而係基
於與黃建偉、呂建國、游萬益彼此間之犯意聯絡，分擔在旁把風
接應。然理由欄引用呂建國於偵查中坦承當日與黃建偉、游萬益
、丙○○等人，潑硫酸致許書禮死亡等語，為論罪依據（見原判
決第九頁第三至五行），致關於丙○○有無實行殺人行為，其事
實之記載與理由之說明互相齟齬，有理由矛盾之違誤。(三)、刑法
上之幫助犯，係指以幫助之意思，對於正犯資以助力，使其犯罪
易於達成而言。故幫助犯之成立，不僅須有幫助他人犯罪之行為
，且須具備明知他人犯罪而予以幫助之故意，始稱相當。此項要
件除應於事實欄內詳加記載外，並應於理由內逐一說明其所憑之
證據，方足資為論罪科刑之根據。原判決論處甲○○幫助殺人罪
刑，固於事實記載甲○○基於幫助殺人之犯意，與黃建偉、丙○
○、呂建國、游萬益及二名不詳姓名成年男子共同以非法之方法
剝奪被害人之行動自由，繼與黃建偉、丙○○、乙○○共同毀損
被害人所使用之車號八Ｎ─三二二一號自用小客車等情，並於原
判決理由說明甲○○參與妨害自由，對於黃建偉等人嗣後殺害被
害人之行為，資以助力，復就毀損上揭車輛行為，事先知情並下
手施行，足徵甲○○就嗣後黃建偉等人擬殺害被害人一節，應為
知情等語（見原判決第一五頁3.第六至一二行）。然依原判決認
定之事實，甲○○係於民國九十一年六月二十七日凌晨零時六分
許，與丙○○等人共同以非法之方法，剝奪被害人之行動自由，
同日凌晨二時許，將被害人帶往桃園縣楊梅鎮水流東三十五之四
號之鐵皮屋，再於同日凌晨二時五十四分許，將上揭車輛燒燬。
嗣黃建偉、呂建國、游萬益共同基於殺人之犯意，先在鐵皮屋內
餵食被害人醫療性藥物後，同日晚間二十二時許，始以強酸朝被
害人潑灑（見原判決第二、三頁）。是甲○○剝奪被害人行動自
由與毀損車輛之時間，距被害人遭殺害之時間相隔近二十小時，
而妨害自由或毀損等罪，與殺人罪之構成要件，迥不相同，衡諸
經驗法則或論理法則，似難依憑參與妨害自由或毀損行為，即得
以判斷被害人將有遭殺害之可能。而甲○○於參與妨害自由、毀
損犯行之時，是否已明知黃建偉等人意在殺害被害人？既攸關甲
○○幫助殺人罪能否成立之認定，應詳為調查，於事實欄明白記
載，並敘明憑以認定之理由。原判決僅憑甲○○參與妨害自由與
毀損行為，率認甲○○應知情而有幫助殺人之故意，論理之說明
，尚欠完備，自不足資為論罪之根據。以上或為丙○○、甲○○
上訴意旨所指摘，或為本院得依職權調查之事項，應認原判決關
於丙○○、甲○○部分，有撤銷發回更審之原因。原判決關於丙
○○、甲○○牽連犯妨害自由、毀損罪部分，基於審判不可分原
則，應併予撤銷發回。又原審判決後，刑法已修正，案經發回，
併應注意新舊規定之比較適用，附此敘明。
二、上訴駁回部分：
按刑事訴訟法第三百七十六條所列各罪之案件，經第二審判決者
，不得上訴於第三審法院，法有明文。原判決關於上訴人乙○○
所犯毀損罪部分，係依刑法第三百五十四條論處罪刑，核屬刑事
訴訟法第三百七十六條第一款之案件，既經第二審判決，自不得
上訴於第三審法院，乙○○猶提起上訴，顯為法所不許，應予駁
回。
據上論結，應依刑事訴訟法第三百九十五條前段、第三百九十七
條、第四百零一條，判決如主文。
中    華    民    國  九十八  年    一    月  二十二  日
                      最高法院刑事第十二庭
                          審判長法官  石  木  欽
                                法官  洪  佳  濱
                                法官  呂  丹  玉
                                法官  段  景  榕
                                法官  邱  同  印
      本件正本證明與原本無異
                                      書  記  官
中    華    民    國  九十八  年    二    月    九    日
                                                      v


司法院資訊處製作；財團法人民間司法改革基金會備份。
